【裁判字號】    88,重上更(五),51
【裁判日期】    900529
【裁判案由】    違反銀行法等
【裁判全文】
臺灣高等法院臺中分院刑事判決                八十八年度重上更(五)字第五一號
    上  訴  人  臺灣臺中地方法院檢察署檢察官
    上  訴  人
    即  被  告  Ａ○○
                宇○○
                天○○
右上訴人因被告違反銀行法等案件，不服臺灣臺中地方法院中華民國八十四年四月二
十九日第一審判決（民國八十年度訴字第三十六號，起訴案號：臺灣臺中地方法院檢
察署民國七十九年度偵字第一○八六一號），提起上訴，判決後經最高法院發回更審
，本院判決如左：
      主  文
原判決關於Ａ○○、宇○○、天○○部分撤銷。
Ａ○○、宇○○、天○○共同法人行為負責人，違反非銀行不得經營收受存款業務之
規定，Ａ○○、宇○○均累犯，Ａ○○處有期徒刑壹年貳月，宇○○處有期徒刑壹年
陸月，天○○處有期徒刑壹年。
      事  實
一、Ａ○○曾因偽造文書案件被判處有期徒刑三月，於民國七十五年六月九日執行完
    畢，宇○○亦曾因偽造文書罪被判處有期徒刑一年，嗣經裁定減為有期徒刑六月
    ，於七十七年八月二執行完畢。詎二人均不知悔改，於七十八年七月間，在台中
    市○○路四二一號八樓籌設宏發金銀珠寶股份有限公司（以下簡稱宏發公司），
    由Ａ○○擔任董事長，宇○○擔任執行董事職務，並以丁○○（未經起訴）為總
    經理，均係公司之行為負責人。該公司到七十八年十一月十一日完成設立登記，
    其登記之業務範圍為(一)、收兌製造及加工金銀飾器。(二)、黃金、金條、金塊、金
    片、金錠、金幣、金飾及其他黃金原料及半成品之買賣業務。(三)、有關貴金屬原
    料半成品及成品之買賣業務。(四)、前各項有關進出口貿易業務（黃金出口除外）
    。(五)、代理國內外廠商有關產品報價投標經銷業務（期貨除外）。(六)、前各項有
    關業務之經營及轉投資等項。公司成立後，竟未經主管機關許可經營收受存款業
    務，Ａ○○、宇○○、丁○○三人共同於宏發公司設立登記後之七十八年十一月
    十五日起，以宏發公司名義經營黃金委託加工託售之業務為號召，向社會不特定
    多數人吸收資金，其所經營之黃金委託加工託售業務，投資人應給付所購買黃金
    數量等值之現款予宏發公司，方簽訂合約，一年期之投資人每月可獲得依購買
    數計算之百分之二子黃金，半年期則按月可獲得百分之一子黃金，期滿可領回現
    金或原購買數量之黃金；其中除少數利息與本金，宏發公司以黃金支付外，率多
    以現金進出，而以上開方式違反銀行法非銀行不得經營收受存款業務、公司法規
    定公司不得經營登記範圍以外之業務等規定，而經營收受存款業務。
二、天○○為宇○○之子，因該公司總經理丁○○於七十九年三、四月長期病假返回
    加拿大僑居地，遂經由其父宇○○之引介，於七十九年五月一日加入宏發公司擔
    任執行副總經理職務，其亦明知宏發公司登記之業務範圍如上所載，竟仍秉承其
    父及前任總經理丁○○經營之原則，負責宏發公司業務之營運，亦係公司之行為
    負責人，從加入之時起，與Ａ○○、宇○○等，共同違反銀行法及公司法之右開
    規定，繼續經營黃金委託加工託售，非法從事收受存款業務。嗣Ａ○○因故於七
    十九年五月十七日辭去董事長職，改由周琪（已判處有期徒刑一年，緩刑三年確
    定）接任，而與天○○、宇○○繼續經營上開非法業務，迨至七十九年十一月六
    日被查獲時，宏發公司向如附表所示之許淼鑫等二百四十一人非法吸收資金達新
    臺幣（下同）貳仟肆佰柒拾陸萬陸仟壹佰玖拾元整元，並當場被調查站查扣黃金
    加工利潤支付明細表、黃金託售契約書、公司執照、營利事業登記證、商品交易
    細則合約書、黃金實貨買賣辦法、授權書、買賣契約書、合約基本資料表、七十
    九年每月營業項目統計表、公司人事制度規章、到離職人員名單、帳冊、記事本
    、行情表、抵押借款申請表、黃金加工給付辦法、宣傳文宣、總分類帳、每月現
    金流量統計表等物。
三、案經法務部調查局台中市調查站移送臺灣臺中地方法院檢察署檢察官偵查起訴及
    移送併辦。
      理  由
一、訊據上訴人即被告Ａ○○、宇○○、天○○等，雖均坦承依序分別擔任公司之董
    事長、董事及副總經理等職，唯一致辯稱公司僅營業黃金委託加工及黃金現貨買
    賣，並無經營黃金分期預購及黃金預購之業務，而黃金委託加工及黃金現貨買賣
    係總經理丁○○自加拿大引進，被告Ａ○○另辯稱其發現公司經營方式於法不合
    即退出，因公司一時找不到人，為使公司業務不致中斷，才沒有立刻卸任移交，
    到七十九年五月十七日始改由周琪負責，被告宇○○另辯稱其未實際參與公司營
    業，公司之業務均由丁○○、周琪負責，被告天○○另辯稱其雖掛名執行副總理
    ，實則僅負責公司人員之管理、訓練、薪資等行政工作，並未參與公司業務之經
    營等語。
二、查前揭事實，已經被告Ａ○○、宇○○、天○○等分別在台中市調查站訊問坦承
    不諱（偵查卷第一○八六一號第十－十九頁、第二十八－三十三頁）且被告三人
    於本院審理中亦供承公司有經營黃金委託加工之業務等情，又有已判刑確定之共
    同正犯周琪及宏發公司會計黃○○在調查站中證述屬實（見同上卷第十九－二十
    七頁），復經證人辰○○、巳○○、宙○○、戌○○、庚○○、酉○○、子○○
    、寅○○、丑○○、卯○○、丙○○、甲○○、地○○、國世偉等於偵查、原審
    及本院前審中供證明確，且有扣案之黃金加工利潤支付明細表、黃金託售契約書
    、公司執照、營利事業登記證、商品交易細則合約書、黃金實貨買賣辦法、授權
    書、買賣契約書、合約基本資料表、七十九年每月營業項目統計表、公司人事制
    度規章、到離職人員名單、帳冊、記事本、行情表、黃金加工給付辦法、宣傳文
    宣、總分類帳、每月現金流量統計表等扣案可稽，事證明確。
三、宏發公司之董事長即被告Ａ○○在調查站中供述：「宏發公司推出之黃金委託加
    工託售係客戶與公司簽訂由本人或周琪具名之黃金委託加工託售契約證書，並繳
    交訂約書當日國際金價折算所託售黃金數量等值之款項給公司，爾後公司按月給
    予客戶固定１％（半年期）及２％（一年期）之所託售黃金數量子黃金利息，合
    約屆期時投資客戶可領取現貨黃金或以當日國際金價折抵現金領回」，繼任董事
    長周琪在調查站中也供承：「扣押物九、十係登載黃金委託加工託售資料」，而
    上述業務並非宏發公司登記範圍內之業務，亦有該公司設立登記執照影本在卷足
    憑，雖宏發公司經核准登記之營業有黃金、金條、金片、金錠之買賣業務一項、
    然與公司經營上開業務，係由投資人給付公司現金購買或預購一定數量黃金，並
    按月分別領取子黃金或折算現金之利息，到期領回所購之黃金或等值現金等情，
    均與公司登記之黃金直接買賣現貨交易不同，自難謂為合法登記範圍內之業務。
    被告等辯稱宏發公司係收受投資人之黃金、受客戶委託加工出售，每月亦支付子
    黃金充當利息，並未經營收受存款業務，唯右開證人均一致供稱由投資人支付宏
    發公司現金，而形式上名為黃金委託加工，並沒有人供證曾以黃金委託宏發公司
    加工託售，參以投資人均係按月領取子黃金折算現金支付之利息，期滿亦折算現
    金返還投資人，如此皆以現款進出，顯係收受存款無疑，若被告經營之宏發公司
    支付利息及返還本金皆以黃金為之，則公司勢必大量購進黃金始足因應，經查被
    告並無大量購進黃金之帳目或資料，雖公司曾於五月三十一日及七月十二日二次
    分別交黃金二十六兩、三十兩委託證人施謹加工，施謹也在原審證述屬實，然此
    區區之數量顯不足支付投資人之利息、本金，另證人崔榮新在原審供證宏發公司
    有向中信貴金屬購買黃金，然無任何發票或銷貨單可憑，是二人之證言均不足作
    為被告有利之證據，則被告等以宏發公司之名義收受存款業務，要堪認定。至證
    人乙○○於本院證稱：「我曾經向被告公司的外務員購買黃金，是買了黃金後委
    託他們公司加工，公司會給我們小金塊做為利息，我領了一些，後來我有領回黃
    金，沒有用現金結清，已與被告公司結清」（見本院更五卷第一四九頁），及證
    人戊○○於本院證稱：「我買黃金，與被告公司業務員幫我處理，我有拿到黃金
    ，每月可領利息黃金，我買黃金，大約有一年多，後來就領回黃金不是用現金計
    算」（見本院更五卷第一四九頁），惟所供號令證據資料以為證明,因核與前揭
    證認定事稱均不相符，顯係事後迥護被告之詞，不足採信。本件事證明確，被告
    請求傳訊申○○○、亥○○、己○○、辛○○、壬○○等多人均多次傳喚未到，
    本院認核無必要再予傳訊，併此敘明。
四、被告Ａ○○在調查站中供承：「我擔任宏發公司董事長期間，代表董事會，督導
    推動，執行公司營運，並對外代表公司」，宇○○在調查站中也供認：「我在宏
    發珠寶公司係受董事長周琪之委託，於周董未克督促公司業務時，由本人代理」
    ，周琪在調查站也供證：「對於公司有關營運業務之推展及管理則授權給執行董
    事宇○○及執行副總經理天○○負責」，而宇○○、天○○也分別供承彼等係公
    司之執行董事，執行副總經理，依公司法之規定，被告等三人自均係公司之行為
    負責人，況宇○○、天○○均曾以其名義發布公司之公告，訂立對員工如何發放
    營業獎金、考核金、投資者到期後再續約獎勵等措施、有宏發公司之制度規章
    可按，足見宇○○、天○○確實有參與公司之決策及營運甚明，其二人辯稱沒有
    參與公司之營運，顯不足採，被告之犯行均堪認定。至被告等吸收之資金總額，
    被告三人已供承調查站查扣附件三之黃金加工利潤支付明細表及黃金委託加工契
    約書係公司經營黃金委託加工業務之帳目資料，公司經營該業務至七十九年十一
    月六日被查獲後，即未再營業等情（見本院更五卷第一○四頁、第一九○頁、第
    一百九十二頁），則被告經營黃金委託加工期間，所吸收資金，其各投資人，投
    資日期及其投資款項，經以扣押之委託加工契約書及帳冊互相核算之結果，應為
    如附表所示共貳仟肆佰柒拾陸萬陸仟壹佰玖拾元，有扣押之委託加工契約及上開
    帳冊附卷可稽，被告三人犯行明，堪以認定。
五、核上訴人即被告Ａ○○、宇○○、天○○等三人所為，均犯八十九年十一月一日
    修正公布前之銀行法第一百二十五條第二項、第一項及七十九年十一月十日修正
    公布前之公司法第十五條第三項、第一項之罪，查法人犯修正前銀行法第一百二
    十五條第一項之罪者，處罰其行為負責人，修正前銀行法第一百二十五條第二項
    定有明文，被告等三人於宏發公司設立登記後，以公司名義經營前述業務，違反
    非銀行不得經營收受存款業務之規定，被告等皆為參與收受存款業務之行為負責
    人，應依修正前銀行法第一百二十五條第二項之規定予以處罰。又股份有限公司
    董事長，董事為公司當然負責人，公司之經理於其執行業務範圍內亦為公司負責
    人，公司法第八條定有明文，被告三人為公司之董事長、董事、副總經理，對於
    宏發公司經營公司登記範圍以外業務，自為公司負責人。被告Ａ○○、宇○○與
    丁○○三人間於七十九年四月三十日前及被告Ａ○○、宇○○、天○○與丁○○
    四人間於七十九年五月一日至七十九年五月十六日期間，被告宇○○、天○○與
    周琪、丁○○五人間，自七十九年五月十七日至七十九年十一月六日被查獲為止
    ，均有犯意聯絡及行為分擔，均各為共同正犯。按所謂業務，係指反覆從事相同
    之事務，其本身即含有連續性，被告等所犯係自始出於一個犯意，而接續實施相
    同之犯罪行為，應僅成立一罪，並無連續犯之適用，又被告行為後公司法第十五
    條分別於七十九年十一月十日及八十六年六月二十五日修正公布施行，銀行法亦
    於八十九年十一月一日經修正公布施行，有關罰則均較修正前為重，依刑法第二
    條第一項但書規定，應適用有利之七十九年十一月十日修正公布前之公司法及八
    十九年十一月一日修正前銀行法規定。被告Ａ○○、宇○○、天○○所犯前開二
    罪，係一行為觸犯數罪名之想像競合犯，應從重之違反修正前銀行法第一百二十
    五條第二項、第一項之罪處斷，被告Ａ○○、宇○○均曾犯偽造文書罪，Ａ○○
    被判處有期徒刑三月，於七十五年六月九日執行完畢，宇○○被判處有期徒刑一
    年，嗣經裁定減為有期徒刑六月，於七十七年八月二日執行完畢，均有刑案資料
    查註紀錄表之記載足憑，五年內再犯本罪，均為累犯，依法加重其刑。原審認被
    告等罪證明確，予以論罪科刑，固非無見，惟查：(1)被告不構成連續犯，有如前
    述，原判決以連續犯論科，尚有未合；(2)原判決未比較公司法及銀行法修正前後
    之刑責，致未適用有利於被告之修正前公司法及銀行法，亦有未當；(3)原審就被
    告吸金之對象及金額未予確切之認定，亦有未洽。(4)又被告等並未有經營黃金預
    購及分期預購吸收資金之情事，理由詳後述，原判決認定被告有此二種業務經營
    ，亦有未符；(5)另原審亦認被告Ａ○○等另犯銀行法第一百二十五條第一項、七
    十九年十一月十日修正公布前之公司法第十九條第二項、第一項之罪（於宏發公
    司成立前之行為），亦有未合，理由見後述六所載，公訴人上訴意旨認原判決量
    刑過輕，請求加重，被告上訴意旨否認犯罪，雖均為無理由，唯原判決既有可議
    即屬無可維持，應將原判決關於Ａ○○、宇○○、天○○部分撤銷改判，爰審酌
    被告等犯罪之動機、目的、手段、所生危害及犯後態度等情狀，而分別科處如主
    文所示之刑。
六、至公訴人認被告尚有以「黃金提貨單」、「黃金分期預購」、「黃金預購」等方
    式非法吸收資金，然為被告等所否認，被告三人均供稱：只有做黃金委託加工，
    渠等未黃金預購及做分期預購，只是當時在籌劃階段是總經理丁○○有印一些廣
    告資料，但後來沒有經營等語，尚不得僅因宏發公司當初設計者有以此方式吸收
    資金之構想，遽認被告已著手該行為。又雖被告等均曾於調查站中供稱該公司曾
    推出該前揭三項業務，惟渠等亦供稱前述三項業務於七十八年九月推出，但於七
    十八年底即停止推動等語（詳見七十九年偵字第○一○八六一號卷）。且查：(1)
    依扣案之帳冊及契約書內容觀之，宏發公司並未以「黃金提貨單」之方式與投資
    者訂約，而黃金分期預購或黃金預購並未有相關之帳冊對於何者投資人於何時日
    之吸金金額記載以資比對核算，尚難證明被告確有上開業務實際營業；(2)證人午
    ○○於本院證稱：「我以前是宏發公司企劃部之副理，當初公司只有黃金買賣、
    黃金委託加工之業務，我接觸業務，是沒有黃金預購及黃金分期預購」等語（見
    本院更五卷第一○四頁）；證人癸○○於本院證稱：「（在七十八年至七十九年
    間，經營之業務是否有包括黃金委託加工、分期預購及黃金預購等業務？），我
    是擔任自由路門市業務，不了解總公司業務，只知有黃金、飾金買賣」等語（見
    本院更五卷第九十四頁），證人萬培淼、鄭莫生、玄○○、李占金、李占輝等亦
    均供證公司沒有經營黃金預購及分期預購，（見更一卷第六十九頁、三百頁、更
    二卷第八十五頁、第一四六頁），核與被告所供相符。綜上所述，雖被告等自白
    其有經營該項業務，惟既無其他證據足資證明被告確有為前揭行為，其自白不得
    作為有罪判決之唯一證據。另公訴意旨以：被告天○○、宇○○另犯公司法第十
    九條第二項、第一項之罪（於宏發公司成立前之經營上開吸收資金之行為），然
    依上開事證僅足以證明被告三人如附表所示，係於七十八年十一月十五日起，即
    公司完成設立登記後，始為經營黃金委託加工託售業務，有如上述，自難認被告
    三人有此部分之犯行，又被告天○○於七十九年五月一日始加入宏發公司共同犯
    罪，公訴人指其自七十八年九月三十日起至七十九年四月三十日之間，有犯前開
    之罪，亦有誤會，惟依公訴意旨，均係同一犯罪行為之一部或有牽連關係之裁判
    上一罪，而不另為無罪之諭知，併予明。
七、據上論斷，應依刑事訴訟法第三百六十九條第一項前段、第三百六十四條、第二
    百九十九條第一項前段，八十九年十一月一日修正前、銀行法第一百二十五條第
    二項、第一項，七十九年十一月十日修正公布前公司法第十五條第三項、第一項
    ，刑法第十一條前段、第二十八條、第五十五條、第四十七條、第二條第一項但
    書，判決如主文。
本案經檢察官未○○到庭執行職務。
中       華       民       國   九  十    年     五      月   廿九      日
                                臺灣高等法院臺中分院刑事第一庭
                                      審判長法  官  蕭  錦  鍾
                                            法  官  陳  登  源
                                            法  官
右正本證明與原本無異。
如不服本判決應於收受送達後十日內向本院提出上訴書狀，其未敘述上訴之理由者並
得於提起上訴後十日內向本院補提理由書（均須按他造當事人之人數附繕本）。
                                            書記官  蘇  昭  文
中       華       民       國   九  十    年     五      月    三十     日
銀行法第一百二十五條第一項：違反第二十九條第一項之規定者，處一年以上七年以
下有期徒刑，得併科新台幣三百萬元以下罰金。
                                                                        Ｋ


司法院資訊處製作；財團法人民間司法改革基金會備份。
